【裁判字號】    99,上易,973
【裁判日期】    990506
【裁判案由】    妨害名譽
【裁判全文】
臺灣高等法院刑事判決                 99年度上易字第973號
上  訴  人  臺灣臺北地方法院檢察署檢察官
被      告  甲○○
上列上訴人檢察官因被告妨害名譽案件，不服臺灣臺北地方法院
98年度易字第3351號，中華民國99年4 月9 日第一審判決（起訴
案號：臺灣臺北地方法院檢察署98年度偵字第7888號），提起上
訴，本院判決如下：
    主  文
上訴駁回。
    理  由
一、按不服地方法院之第一審判決而上訴者，應向管轄第二審之
    高等法院為之。上訴書狀應敘述具體理由。上訴書狀未敘述
    上訴理由者，應於上訴期間屆滿後20日內補提理由書於原審
    法院，逾期未補提者，原審法院應定期間先命補正。第二審
    法院認為上訴書狀未敘述理由或上訴有第362 條前段之情形
    者，應以判決駁回之。但其情形可以補正而未經原審法院命
    其補正者，審判長應定期間先命補正。刑事訴訟法第361 條
    、第367 條，分別定有明文。所謂不服第一審判決之具體理
    由，必係依據卷內既有訴訟資料或提出新事證，指摘或表明
    第一審判決有何採證認事、用法或量刑等足以影響判決本旨
    之不當或違法，而構成應予撤銷之具體事由，始克當之（例
    如：依憑證據法則具體指出所採證據何以不具證據能力，或
    依憑卷證資料，明確指出所為證據證明力之判斷如何違背經
    驗、論理法則）；倘僅泛言原判決認定事實錯誤、違背法令
    、量刑失之過重或輕縱，而未依上揭意旨指出具體事由，或
    形式上雖已指出具體事由，然該事由縱使屬實，亦不足以認
    為原判決有何不當或違法者（例如：對不具有調查必要性之
    證據，法院未依聲請調查亦未說明理由，或援用證據不當，
    但除去該證據仍應為同一事實之認定），皆難謂係具體理由
    ，俾與第二審上訴制度旨在請求第二審法院撤銷、變更第一
    審不當或違法之判決，以實現個案救濟之立法目的相契合，
    並節制濫行上訴（最高法院97年度臺上字第892 號判決參照
    ）。是以上訴人之上訴書狀或補提之上訴理由書，雖有敘述
    上訴理由，惟並未具體敘述第一審判決有上述違法、不當情
    形，即與未敘述具體理由無異，其所為上訴，即不符合上訴
    之法定要件。
二、本件公訴意旨略以：被告甲○○於98年1 月18日，意圖散佈
    於眾，在通化社區公佈欄，張貼「乙○○於98.6.20 詐騙本
    人，以私款代墊清潔費23000 元，至今仍拒絕歸還，形同侵
    占」等足以毀損告訴人乙○○之文字。因認被告涉有刑法第
    310 條第2 項加重誹謗罪嫌云云。原審法院經調查、審理後
    ，認本件被告所為前開張貼文件之論述，僅在於就清潔費一
    事提出辯解及說明，並非無故杜撰捏造，以損害他人名譽為
    主要目的，雖係以「詐騙」、「侵占」之用語為之；然被告
    並非對法律熟知之人，其文字應僅在說明清潔費代墊之經過
    ，客觀上尚難認被告係純粹出於惡意詆毀告訴人為其目的而
    為上開文件之撰寫，應可推定其所為之陳述乃出於善意，自
    無從論以誹謗罪責。本件依公訴人所提出之證據，均不足以
    證明被告確有公訴意旨所指之加重誹謗犯行，此外，復查無
    其他積極證據，足資證明被告確有公訴人所指上開犯行，
    本件不能證明被告犯罪，依法應為被告無罪之諭知。以上等
    情，有起訴書、原審判決在卷足憑。
三、上訴意旨略稱：即令被告與告訴人之間存有社區清潔費代墊
    之爭議；然依一般社會觀念，被告以「詐騙」、「侵占」之
    用語指摘告訴人，當然足以毀損告訴人之人格價值，此與被
    告是否對於法律熟知無關，被告以此文字毀損告訴人之名譽
    出於惡意，已甚顯然，更非僅單純說明清潔費代墊之經過云
    云。
四、本院查：
  (一)按刑法第310 條第3 項前段規定：「對於所誹謗之事，能證
    明其真實者，不罰」，乃針對言論內容與事實相符者之保障
    ，並藉以限定刑罰權之範圍，非謂指摘或傳述誹謗事項之行
    為人，必須自行證明其言論內容確屬真實，始能免於刑責。
    惟行為人雖不能證明言論內容為真實，但依其所提證據資料
    ，認為行為人有相當理由確信其為真實者，即不能以誹謗罪
    之刑責相繩（司法院大法官會議釋字第509 號解釋意旨參照
    ）。
  (二)公訴人指被告涉犯前揭罪嫌，係以告訴人指訴、被告之供述
    及佈告欄張貼照片3 張等情，為其論據。經原審訊據被告固
    坦承於98年1 月18日張貼上開文件在社區公佈欄上，惟堅決
    否認有何誹謗犯意，辯稱：當初係告訴人表示要我代墊清潔
    費23,000元，說收完管理費會還給我，但事後卻沒有給我，
    而且是因為告訴人先貼寫說我貪污公家的錢、詐欺，貼了3
    天，我才會貼上開文件等語。茲查：被告於98年1月18日張
    貼「乙○○於98.6.20詐騙本人，以私款代墊清潔費2300 0
    元，至今仍拒絕歸還，形同侵占」之文件在社區公佈欄上之
    事實，業經告訴人於原審審理中證述明確，並有佈告欄張貼
    照片3張在卷可稽（見前揭偵查卷第10、11頁），且為被告
    所不否認，自堪認定。次查：告訴人於原審審理時證稱：被
    告擔任主委5年多，我本身是學財務的，雖然掛名財委，但
    是被告從不讓我管帳，我們每個月有收管理費及停車位的錢
    ，全部都是被告收去，也是用被告的章去支領，我是一個傀
    儡只是幫被告蓋章。後來我就不願意蓋章，要請被告公布帳
    戶，在96年5月我向被告說我不做了，被告就拿出一張帳單
    ，我才發現款項被挪用那麼多，我找被告理論，他就開始亂
    扯，我就請被告交出帳本，並沒有交出餘額，當時被告帳本
    交給我的時候，帳面上記載的金額與存摺的金額差2萬4 千
    元，我覺得被告將96年1月至6月管理費及停車費全部收走了
    ，被告交接給我的時候，並沒有交給我任何現金，所以我認
    為96年6月份的清潔費要由被告來支付，因為錢是被告收走
    的，我當時是向被告說清潔費先付，但是我沒有要還他的意
    思，因為帳目根本不清楚，怎麼可能還，被告支付了，但是
    後來被告就說是我侵占他的款項等語（見原審卷第29頁背面
    至第30頁背面）。而被告於原審審理時供述：我把帳交給他
    們後，我手上就沒有錢了，到了6月份要支付每個月的清潔
    費，可是告訴人他們把存摺止付，告訴人請我墊一下清潔費
    ，說7月1日就可以收管理費，收完之後就可以交給我，我想
    說沒有差幾天，我就代墊23,000元，但是後來沒有還給我，
    我才認為告訴人是詐騙，我向告訴人要過好多次等語（見原
    審卷第12頁、第31頁背面）。從證人及被告上開所述可知，
    被告與告訴人間確實存有清潔費23,000元究應由被告負責支
    付，或如被告所言僅係應告訴人之要求而代墊之爭議，則被
    告懷疑告訴人以「詐騙」之方式使其以私款代墊清潔費，事
    後拒絕歸還，係屬「侵占」等語，尚非毫無根據、自行撰述
    而為上開傳述指摘，堪認其主觀上並無貶損告訴人名譽之故
    意。又告訴人於原審審理時證稱：一開始是案外人任台生張
    貼一份資料，我們看到以後就在開住戶大會的時候，把回應
    的資料放在桌子上，給住戶每人一張，被告在開會的時候，
    向我抱怨，我問他為什麼不交管理費，爭執完之後，後來被
    告就張貼一份聲明書在佈告欄上，我看到被告張貼後，我與
    江琦華又張貼了一份回應資料，最後被告就在佈告欄上貼本
    件罵我的文件等語，並有相關文件4份在卷可稽（見原審卷
    第53頁、第58至62頁）。是被告辯稱係因告訴人在佈告欄張
    貼公告，才張貼上開文件回應一節，並非無稽。被告將上開
    文件張貼於公佈欄上，其目的係為回應告訴人先前聲明之情
    事，衡諸一般社會通念，客觀上亦尚難認被告係純粹出於惡
    意詆毀告訴人或無故攻訐告訴人個人為其目的，而為上開文
    件之撰寫，縱令被告尚無法證明其真實性，但仍非全無依據
    ，堪認被告係有相當理由確信為真實而發表言論，可推定係
    出於善意，難認被告主觀上具有誹謗告訴人名譽之故意。綜
    上，因被告因社區清潔費代墊事宜，與告訴人發生口角齟齬
    ，未循理性溝通對話方式謀求解決，竟在社區公佈欄，張貼
    「乙○○於98.6.20詐騙本人，以私款代墊清潔費23000元，
    至今仍拒絕歸還，形同侵占」等文字，雖值非議，公訴人因
    認其此部分行為，涉犯刑法第310條第2項加重誹謗罪；然按
    名譽權之侵害非即與刑法之誹謗罪相同，名譽為人格之社會
    評價，名譽有無受損害，應以社會上對個人評價是否貶損作
    為判斷之依據，苟其行為足以使他人在社會上之評價貶損，
    不論故意或過失均可構成侵權行為，與刑法誹謗罪之構成要
    件不同。（最高法院96年度台上字第793號判決要旨參照）
    次按刑法第310條第3項前段之規定，非謂行為人必須自行證
    明其言論內容確屬真實，始能免於刑責。行為人雖不能自行
    證明其言論內容之真實性，但依其所提之證據資料，足認行
    為人有相當理由確信其為真實者，即不能論以誹謗罪。（最
    高法院90年度台非字第155號判決要旨參照）因被告在公佈
    欄上張貼上開文字，乃要就清潔費一事提出辯解及說明，並
    非無故杜撰捏造，以損害他人名譽為主要目的，其以「詐騙
    」、「侵占」之情緒性用語為之，並非妥適；然其文字應僅
    在說明清潔費代墊之經過，客觀上尚難認被告係純粹出於惡
    意詆毀告訴人為其目的而為上開文件之撰寫，自無從論以誹
    謗罪責，應無疑義。
五、本院經核原審就認定被告被訴加重誹謗部分無罪，已詳為敘
    明理由在案，核無認事用法之違誤或不當情事，從形式上觀
    察，原判決並無認定事實錯誤或適用法律違背法令之情形。
    檢察官上揭之上訴理由，並未具體指述原審有何認事用法之
    違誤。依上開說明，本件檢察官上訴顯無具體理由而不合法
    定程式，應予駁回，並不經言詞辯論為之。
六、據上論斷，依刑事訴訟法第367 條前段、第372 條，判決如
    主文。
中    華    民    國    99    年    5     月    6     日
                  刑事第九庭審判長法  官  陳貽男
                                  法  官  楊炳禎
                                  法  官  周盈文
以上正本證明與原本無異。
不得上訴。
                                  書記官  張郁琳
中    華    民    國    99    年    5     月    6     日

司法院資訊處製作；財團法人民間司法改革基金會備份。
